【裁判字號】    87,訴,3694
【裁判日期】    890215
【裁判案由】    損害賠償
【裁判全文】
臺灣臺北地方法院民事判決  八十七年度訴字第三六九四號
    原      告  世界旅行社股份有限公司
    法定代理人  戊○○
    訴訟代理人  吳志勇律師
                杜淑君律師
                潘曉真律師
    複代理  人  葉紹明  住台北市○○○路○段二九五號五樓
    被      告  丁○○○○○○○○○○份有限公司
                            設台北市○○○路○段二０號七樓之一
    法定代理人  乙○○  住同右.
    訴訟代理人  傅國光律師
    被      告  丙○○  住台北縣雙溪鄉平林村外平林六一號
右當事人間損害賠償事件，本院判決如左：
    主    文
被告丙○○或被告丁○○○○○○○○○○份有限公司應給付原告新台幣壹佰貳拾壹
萬貳仟捌佰元及自民國八十六年七月一日起至清償日止按借利率百分之五計算之利息
，如其中一被告已履行給付，他被告免給付義務。
訴訟費用由被告連帶負擔。
本判決於原告以新台幣肆拾萬肆仟貳佰元供擔保後，得假執行，被告丁○○○○○○○○○○份有限公司如於假執行程序實施前以新台幣壹佰貳拾壹萬貳仟捌佰元預供擔
保，免為假執行。
    事    實
甲、原告方面：
一、聲明：
（一）先位聲明：被告丙○○應給付新台幣（下同）一百二十一萬二千八百元及自民
      國（下同）八十六年七月一日起至清償日止按年利率百分之五計算之利息。被
      告無限國際海運承攬送股份有限公司（下稱無限公司）應給付原告一百二十一
      萬二千八百元，暨自八十六年七月一日起至清償日止，按年利率百分之五計算
      之利息，如其中一被告已履行給付，他被告免給付之義務。前項請求，原告願
      供擔保請准宣告假執行。
（二）備位聲明：被告丙○○應給付一百二十一萬二千八百元，暨自八十六年月一日
      起至清償日止，按年利率百分之五計算之利息；被告無限公司應給付原告一百
      十四萬元，及自八十六年七月一日起至清償日止，按年利利率百分之五計算之
      利息，如被告丙○○已履行給付，被告無限公司免給付義務，如被告無線公司
      已履行給付，被告丙○○於該範圍內免給付義務。前項請求，原告願供擔保請
      准宣告假執行。
二、陳述：
（一）原告從事旅遊服務業，八十六年六月間，原告受行家旅行社股份有限公司（下
      稱行家旅行社）、東南旅行社股份有限公司（下稱東南旅行社）  誌旅行社股
      份有限公司（下稱誠誌旅行社）、凱薩旅行社股份有限公司（下稱凱薩旅行社
      ）、懇興旅行社有限公司（下稱懇興旅行社）及行家旅行社股份有限公司（稱
      行家旅行社）委託代辦出國旅客護照等證件之申請。由於各該旅行社此次出團
      目的地為東歐及北歐國家，該等國家在台並無事處或使領館，故原告須將證照
      申文件就近送往泰國（泰國與東歐、北歐國家有邦交）辦理，原告乃委託被告
      無限公司以快遞方式運送一百四十本護照，提單號碼一四０九二五，重量約六
      公斤，被告無限公司復另委託立大報關將前揭文件由桃園中正機場以泰國航空
      公司飛機運往泰國曼谷，詎系爭一百十四本護照於送往機場遺失時，竟於同年
      七月一日為被告丙○○侵占，丙○○並經台灣桃園地方法院以被告丙○○犯侵
      占遺失物罪，判處罰金五千元。
（二）按因故意或過失，不法侵害他人之權利者，負損害賠償責任，民法第一百八十
      四條第一項前段定有明文。經查被告丙○○侵占原告所有之一百十四本護照，
      致出團旅客受有損害，原告受渠等委託，對於各該旅行社所受損害已陸續予以
      賠償，共計一百二十一萬二千八百元，被告故意不法侵害原告權利，致原告受
      有上開損害，被告即應依法賠償。
（三）被告無限公司對於託運物品之遲到應負賠償責任：
      １原告與被告無限公司間訂有承攬運送契約：
        按稱承攬運送人者，謂以自己之名義，為他人之計算，使運送人運送物品而
        受報酬為營業之人，民法第六百六十條第一項定有明文，今原告委託被告無
        限公司運送護照一百十四本，被告無限公司復以自己名義委託立大報關將護
        照以泰國航空公司飛機運往泰國，被告無限公司應為民法第六百六十條第一
        項所定之承攬運送人。
      ２被告無限公司對於託運物品之遺失應負責任：
        按承攬運送人，對於託運物品之喪失、毀損或遲到，應負責任，但能證明其
        於物品之接收、保管、運送人之選定、在目的地之交付及其他與運送有關之
        事項，未怠於注意者，不在此限，民法第六百六十一條定有明文。原告將護
        照文件委託被告無限公司承攬運送，卻因被告無限公司疏保管遺失，而遭被
        告丙○○侵占，被告無限公司自應依民法第六百六十一條規定負損害賠償責
        。
      ３被告無限公司應負賠償額之計算：
        按運送物品有喪失、毀損或遲到者，其損害賠償額，應依其應交付時目的地
        之價值計算之，民法第六百三十八條定有明文。原告委託被告無限公司將護
        照運至泰國辦理簽證，依泰國旅遊業代辦簽證之費用折合新台幣約一萬元，
        則被告無限公司至少應賠償原告如下之損害：114  本× 10000  ＝
         0000000 元。
（四）對被告抗辯之陳述：
      １原告與被告無限公司間有承攬運送契約，兩造對此不爭執。原告託運之一百
        十四本護照，係無限公司員工曾正元以貨車運送時，因趕時間疏於關閉後車
        門，致行經桃園縣大園鄉台四線友達停車場前掉落遺失，而為被告丙○○拾
        獲侵占。被告無線公司抗辯對於運送過程無過失顯非事實。
      ２被告抗辯應比照「郵政法規及一般航空事業承攬運送物品或華沙公約」，補
        償範圍以每公斤上限美金二十元為計？被告對此有利之事實應負舉證責任，
        具體指明：(1)郵政法規為何？(2)一般航空業承攬運送物品補償範圍上限之具
        體依據為何？(3)華沙公約條款為何？中華民國是否為簽約國？
      ３系爭一百十四本護照係前往東歐、西歐等國（德國、斯洛伐克、奧地利、捷
        克﹕荷蘭等）之旅行團，由於我國與各該國家並無邦交，護照必須就近送往
        有邦交之泰國辦簽證，泰國旅行社代辦此五國之簽證所需費用依當時匯率計
        算折合新台幣約一萬元，故原告向被告無限公司請求一百十四萬元之損害賠
        償，於法有據。
      ４本件運送過程均在中華民國境內之陸上運送，遺失地點為桃園中正機場之停
        車場，運送人與交運人均為中華民國國民，則本件損害賠償之適用法規應為
        國內法，要無國際公約之適用。被告有重大過失業經調查明確，依據我國民
        法第六百三十八條第三項之規定，被告即無主張限制責任之權利。被告主張
        類推適用或準用郵政法規或航空法規，然卻未具體指明條內容與條號，又郵
        政法規適用對象為公營事業，本件為私法人間之營利行為，二者規範對象迥
        異，又航空法係針對航空業，與本件之陸上承攬運送顯無相類之處。
三、證據：提出被告丙○○為警查獲照片一張、東南旅旅行社、社誠旅行社、凱薩旅
    行社、懇興旅行社、行家旅行社辦理簽證費用計算表、各旅行社辦理簽證費用、
    各旅行社賠償客戶違約金收據影本、各旅行社清償證明書影本、台灣桃園地方法
    院檢察署八十六年度偵字第九九五二號聲請簡易判決處刑書影本一份等件為證。
    聲請訊問證人謝弘志。聲請調閱台灣桃園地方法院簡易庭八十六年度桃簡字第六
    五四號被告丙○○侵占案之卷證。
乙、被告方面：
    被告無限公司、丙○○未於最後言詞辯論期日到場，據其等於準備程序中之聲明
    和陳述如次：
A   被告無限公司部分
一  聲明：駁回原告之訴，如為不利判決請准供擔保免予假執行。
二  陳述：
（一）系爭物件中華民國護照一百十四本，固係委託被告無限公司承攬運送無誤，二
      造對承攬運送契約不爭執，惟本件承攬運送之流程依照海關快遞出口法辦理，
      被告將包括原告公司等四十三家旅行社委託以快遞方式對戶運送文件及貨樣理
      貨包裝，合計製作十一袋，行李袋上附有航空公司行李牌及公司聯絡電話，在
      運送過程未「怠於注意」。貨抵機場時，被告公司人員已將貨物交甲○○○○
      驗收，至此被告公司承攬運送業務已經完成，應無所謂之「過失」。迨發現貨
      樣僅有十袋時，已在機場內快遞專區，是本件責任之誰屬，應爭執者應為１如
      係丙○○竊取，則與被告有無承攬運送過失無關。２如已經付甲○○○○，
      則被告公司已屬承攬運送任務要無任何過失責任可言。
（二）縱無從證明責任之誰屬，認為被告有承攬運送之過失，則被告損害賠償之範圍
      ，應就兩造之承攬運送審究：
      １原告委託承攬運之文件為護照一百十四本，並無報值，兩造於契約並未特別
        約，遺失或遲延之罰則，且本件物品事後尋回，若比照郵政法規或一般笐空
        業承攬運送物品，未報值之物品，補償範圍以重量計，每公斤上限為美金二
        十元，則本件文件重六公斤，被告應負之賠償額上限為美金一百二十元之商
        搉而已。
      ２原告主張泰國辦理簽證費，每本約一萬元，亦屬無據，按泰國簽證費僅需五
        百五十元，原告所舉之損害賠償額應係赴泰國旅遊之團費，若因護遺失而解
        約，係屬原告公司與其顧問之間之履行契約之損害賠償問題，與原告單純委
        託被告運送文件之法律關係無涉，不能完全轉嫁予被告負擔。
（三）綜上所述，被告在本件承攬運送契約，確已盡民法第六百六十一條「對於託運
      物品之喪失、毀損或遲到能證明其於物品之接收、保管、運送人之選定，在目
      的地之交付及其他與運送有關之事項，未怠於注意」之責任，兩造又無特別因
      運送物品亦失遲延之特別約定，原告於本訴請求之金額復無法源依據，應請駁
      回原告之訴。
B  被告丙○○部分
一  聲明：駁回原告之訴。
二、陳述：其於八十六年七月二日傍晚在中正機場後門大園台四線撿到本件遺失物品
    ，因當時搬家未拆開物品，待同年七月十五日始折卸，而知是護照，即於當日通
    知許業祥來領取，其在刑案之警訊筆錄中坦承犯行，係受警察誘導訊問才做如此
    陳述，其先前不知係護照。
        理      由
一、本件被告無限公司、丙○○未於言詞辯論期日到場，核無民事訴訟法第三百八十
    六條各款所列情形，爰依原告之聲請，由其一造辯論而為判決。
二、原告起訴主張，原告於八十六年六月間受行家旅行社等委託代辦出國旅客至歐洲
    國家護照簽證之申請，原告照須將證件送往泰國辦理，乃委託被告無限公司以快
    遞方式運送一百十四本護照，詎被告無限公司將護照送往中正機場交予甲○○○○之前，竟遺失護照於公路上，而由被告丙○○拾取，後者竟將護照留存家中，
    致原告不能完成各旅行社之委託服務，各旅行社須賠償客戶損失，原告先行賠償
    前述各旅行社後，爰基於侵權行為之法律關係請求被告丙○○及基於承攬運送法
    律關係請求被告無限公司給付一百二十一萬二千八百元，其中一被告履行，他被
    告免給付義務。被告丙○○則以，其雖拾獲系爭護照，但因搬遷住處，至拾獲後
    二週始通知原告，並無遲延，其無侵權行為之事實等語置辯，被告無限公司則以
    ，系爭護照於受託運送至中正機場時，並無疏失，縱認該公司應予賠償，亦因原
    告於委託運送時，未告知貨品內容，應按郵政法規等，以每公斤美金二十元為限
    計算賠償依據，原告請求上開金額之賠償，並無理由等語，資為抗辯。
三、原告主張之事實，業據其提出與所述相符之經警查獲被告丙○○照片一張、原告
    為東南旅旅行社、社誠旅行社、凱薩旅行社、懇興旅行社辦理簽證費用計算表、
    各旅行社賠償客戶損害賠償與違約金收據影本、各旅行社清償證明書影本、台灣
    桃園地方法院檢察署八十六年度偵字第九九五二號聲請簡易判決處刑書影本一份
    等件為證。另查，本件遺失護照查獲之事實，據內政部警政署航空警察局於移送
    檢方偵辦之犯罪事實中敘述：「被告丙○○現職卡多利旅行社股份有限公司加盟
    服務處專員，渠於八十六年七月十六日二十二時許為本局在渠租處當場查獲葉月
    裡等一百十四人之中華民國護照一百十五本．．犯嫌（指丙○○）供稱為警當場
    查獲之物品，係於八十六年七月一日十九時三十分許騎乘機車，經過桃園縣大園
    鄉台四線友達停車場前拾獲黑色行李袋乙袋，因本身是旅行業者，故心生貪念想
    利用拾獲之護照作為人情以擴展業務，故延後於八十六年七月十六日十九時許電
    告失主前往其租處領取時，為警當場查獲等情」，而被告丙○○於航空警察局時
    坦承：於八十六年七月一日晚間七時三十分騎乘白色五十西西機車經過台四線道
    ，發現本件遺失物品，打開查看清點，內有中華民國護照一百十五本及各類文件
    、電子零件等，因本身在旅行社服務，想籌組旅行社，發覺拾得之護照後，想自
    己通知失主，藉此取得一份人情，以擴展自己的業務，而存放，其他物較無價值
    物品，置於租住處，退租後，可能由房東丟棄等語，有警訊筆錄附於前開偵查卷
    宗可證，而同案證人許業祥於該案警訊中證述：系爭遺失護照一百十四本，是其
    親自於八十六年七月一日下午五時十五分送到被告無限公司，由公司蔡小姐收件
    ，開立NO0000000紙，予其收執託運，費用一千九百五十元，但護照於目的地曼
    谷機場發現遺失，嗣經向泰國航空公司申報，均無所獲，於八十六年七月十日向
    警報案協助管制該遺失護照，以免被冒用等語，同案證人曾正元即被告無限公司
    快遞業務員證述：當日受理十一件到中正機場快遞專區，因時間緊迫，要趕當日
    泰航班機，於晚間七時五十五分到達快遞專區後，急忙將貨卸下，交由立大公司
    過磅拼裝，現場人員廖進隆發現貨物只有十件，而非十一件，同業快遞公司專差
    人員高健禎同時告訴，車上門沒關，即叫廖健隆稍等我至五至十分鐘，回頭路上
    尋找或下錯貨件，並交待同業搜尋，有無進錯貨件結果無獲，即返回快遞專區將
    承運快遞手續完成，返回原路再次尋找不著，在友達停車場告知經理莊漢龍，因
    業務上時效，可能是車門沒關，疏忽掉落在路上，由路人拾取等語，另證人廖進
    隆即甲○○○○職員於警訊中證述：渠於八十六年七月一日約晚間八時許，有經
    手無限公司快遞出口十一件至曼谷機場貨物，依據報單共有十一件，但在過磅時
    ，卻是十件，少了一件貨，當渠發現少一件貨物時，即告訴曾正元，請他找貨，
    他即開車出去外面找了約十分鐘，後告訴渠找不到貨等語，而證人游婷雲即被告
    丙○○配偶於警訊中證述：警方人員在其家中尋到之護照，係其夫丙○○於八十
    六年七月初回家中置放，丙○○僅告知於台四線省道上撿到等語；嗣被告丙○○
    因照拾獲系爭遺失護照，經臺灣桃園地方法院以犯侵占遺失物罪，判處罰金四千
    元在案，有臺灣桃園地方法院檢察署八十六年度字第九九五二號聲請簡易判決處
    刑書及臺灣桃園地方法院八十六年度桃簡字第六五四號刑事簡易判決書附卷可按
    。
四、依被告丙○○及前開證人證言，本件遺失護照係原告於八十六年七月一日晚間委
    託被告無限公司承攬運送，被告無限公司業務員曾正元於送往中正機場途中，在
    台省四線道路，因車門未關妥，致護照掉落路上，適被告丙○○經過而拾取，而
    無法將之交由甲○○○○託運至曼谷，被告丙○○於拾獲當時已知為護照一百十
    五本，但遲於八十六年七月十五日才連絡被告無限公司，適為警在其住處查獲本
    件護照，被告丙○○為旅行社從業人員，當知護照為遺失人重要之物件，其不即
    連絡遺失人，顯有故意侵害遺失人之行為，應負民法侵權行為損害賠償責任。
五、按承攬運送人，對於託運物品之喪失、毀損或遲到，應負責任，但能證明其於物
    品之接收、保管、運送人之選定、在目的地之交付及其他與運送有關之事項，未
    怠於注意，不在此限，民法第六百六十一條定有明文。本件原告委託被告無限公
    司將系爭護照運送泰國曼谷辦理歐洲國家簽證，惟因被告無限公司業務員曾正元
    疏於注意致護照遺失，使護照不能及時送達，而被告無限公司未證明業務員曾正
    元未怠於注意之情，是被告無限公司自應依民法第六百六十一條負賠償責任。被
    告無限公司雖辯稱快遞流程均按海關快遞出口規定辦理，在運送過程中並無過失
    云云，惟該公司業務員曾正元坦承未將貨車車門關妥，致裝有護照之貨物於途中
    遺失，依其有償受託處理託運貨品之注意程度言，其未盡到維護貨品完整運達目
    的地之注意義務，應認有疏失，被告無限公司上開辯解，並不足採。
六、原告請求被告丙○○及被告無限公司損害賠償範圍，業據其提出東南旅旅行社、
    社誠旅行社、凱薩旅行社、懇興旅行社及行家旅行社辦理簽證費用計算表、上開
    各旅行社賠償客戶損害賠償與違約金收據影本、各旅行社清償證明書影本等為據
    ，合計為一百二十一萬二千八百元。被告丙○○對上開數額並不爭執。被告無限
    公司雖辯稱本件事後物未特別約遺失或遲延之罰則，且物品事後尋回，比照郵政
    法規或一般航空業承攬運送物品，未報值之物品，補償範圍以重量計，每公斤上
    限為美金二十元，本件文件重量六公斤，被告無限公司應僅負美金一百二十元責
    任，原告以每本護照簽證損失約一萬元，並無依據等情，惟原告以旅行社為業，
    為客戶代辦簽證有時效性，如未能於一定期間內辦妥簽證，原告將因其遲延服務
    影響客戶之出境而損及原告之商譽，是故，非單以護照之簽證費用作為計算原告
    之損失，另依證人莊漢龍即被告無限公司快遞部經理於前刑案警訊中證述：於本
    件護照遺失後次日即八十六年七月二日向警方報案遺失，目的係怕護照被他人冒
    用等語，是被告無限公司於受託運時，已知系爭物品為護照，雙方雖未特別約定
    運送物品之賠償依據，然被告無限公司非不知為運送護照，當應盡相當之注意義
    務，而其辯稱應比照何項具體法規，被告無限公司並未具體指明，是其所辯並不
    可採。綜上所述，原告請求被告丙○○依侵權行為法律關係負賠償責任及另請求
    被告無限公司依承攬運送法律關係請求被告無限公司負債務不履行賠償責任，應
    屬有據，從而，原告請求被告丙○○或被告無限公司給給付一百二十一萬二千八
    百元及遲延利息，其中一被告履行，他被告免為給付，為有理由，應予准許。
七、原告及被告無限公司陳明願供擔保，聲請宣告假執行或免假執行，均核無不合，
    爰分別酌定相當擔保金額准許之。
八、據上論結：原告之訴為有理由，依民事訴訟法第三百八十五條第一項前段、第八
    十五條第二項，第三百九十條第二項、第三百九十二條，判決如主文。
中      華      民      國    八十九    年      二      月     十五     日
                                            民事第三庭法      官  李維心
右為正本係照原本作成
如對本判決上訴，須於判決送達後廿日內向本院提出上訴狀
中      華      民      國    八十九    年      二      月     十五     日
~B法院書記官  林梅珍


司法院資訊處製作；財團法人民間司法改革基金會備份。
